臺灣高等法院民事判決
111年度家上更一字第5號
上  訴  人
即被上訴人  甲○○  
訴訟代理人  黃顯凱律師（扶助律師）
被上訴人即
上  訴  人  乙○○  
                      送達址：
　　　　　　　　　　　
訴訟代理人  張志全律師
            潘俊廷律師

上列當事人間請求離婚等事件，兩造對於中華民國108年5月29日
臺灣新北地方法院107年度婚字第488號第一審判決，各自提起一
部上訴，經最高法院一部發回更審，上訴人甲○○於本院為訴之擴
張，本院於111年7月5日言詞辯論終結，判決如下：
   主      文
兩造上訴均駁回。
甲○○追加、擴張之訴駁回。
第二審（含追加、擴張之訴）及發回前第三審訴訟費用（均除確
定部分外），由兩造各自負擔。
原判決主文第二項應更正為「乙○○應給付甲○○新臺幣壹拾壹萬陸
仟貳佰伍拾元」。
    事實及理由
壹、程序部分：
一、按民事訴訟法第二審程序並無禁止上訴人擴張上訴聲明之規
    定，故上訴人在第三審法院為發回或發交後之第二審程序，
    仍得擴張上訴之聲明（最高法院93年度第3次民事庭會議決
    議參照）。本件上訴人即原審原告甲○○（下稱其名）於原審
    請求對造上訴人即原審被告乙○○（下稱其名）應給付①自民
    國106年5月16日兩造分居日起至兩造離婚日止之每月新臺幣
    （下同）2萬3000元生活費（按兩造已於108年7月11日判決
    離婚確定〈詳後述〉，故此部分請求總額應特定為59萬4167元
    ）、②因離婚所生非財產上損害、贍養費各100萬元本息。嗣
    於本院前審就①部分減縮其請求金額為17萬1033元，就②部分
    減縮非財產上損害、贍養費請求金額依序為74萬7500元本息
    、58萬8000元本息（見本院家上卷一第89至91頁，卷二第45
    2、582頁），經最高法院就上開①、②部分發回更審後，再於
    本院主張在本院前審聲明請求乙○○給付之分居期間生活費為
    36萬1667元，因離婚所生非財產上損害、贍養費各為100萬
    元本息（見本院更一卷第259頁），於逾最高法院發回更審
    範圍部分（即分居期間生活費19萬634元、贍養費41萬2000
    元本息、非財產上損害25萬2500元本息)，核屬擴張上訴聲
    明，應予准許。
二、次按家事訴訟事件於第二審程序中為訴之變更或追加，非經
    他造同意，不得為之，但基礎事實同一者、擴張或減縮應受
    判決事項之聲明者，不在此限。此觀家事事件法第51條準用
    民事訴訟法第446條第1項、第255條第1項第2款、第3款規定
    自明。查：
(一)甲○○就其請求乙○○給付分居期間生活費、贍養費部分，於本
    院前審追加併依民法第227條之2規定為請求（見本院家上卷
    一第81頁，卷二第386、389、521、583頁），係追加請求權
    基礎，核其追加之訴與原訴之基礎事實同一，符合規定，應
    予准許。
(二)另甲○○於原審原請求乙○○給付贍養費100萬元本息，雖於本
    院前審減縮為請求58萬8000元本息，惟經最高法院發回更審
    ，於本院更審程序除如前述擴張上訴聲明為100萬元本息外
    ，另擴張請求乙○○應給付贍養費68萬元及自111年6月8日起
    算之法定遲延利息，及就上訴聲明乙○○再給付分居期間生活
    費5萬4783元部分加付法定遲延利息部分（見本院更一卷第2
    59頁）。核屬擴張應受判決事項聲明，合於上開規定，應予
    准許。
貳、實體部分：　　　
一、甲○○起訴主張：兩造於98年10月30日結婚，伊婚前即患有糖
    尿病，結婚後為配合乙○○之飲食習慣，食用糖尿病患者禁忌
    食物，導致病情惡化，且自101年6月底辭職迄今，無工作收
    入，復於婚姻中長期遭乙○○恐嚇及實施家庭暴力，伊始於10
    6年5月16日離家搬至伊在臺中市購置之房地（下稱臺中房地
    ）居住，兩造婚姻存有重大難以維持之破綻，業經原審判決
    准許兩造離婚，於同年7月11日判決確定。因兩造結婚後於9
    8年12月10日書立之「老婆生活費預算表」（下稱系爭預算
    表），是伊在身體狀況尚佳，有工作收入，且受乙○○隱瞞真
    實薪資數額誤導之情況下所簽署，當時雖約定乙○○按月給付
    伊生活費4500元，惟如探求當事人之真意，即知系爭預算表
    約定僅在兩造共同生活期間及伊有工作收入時，始有適用之
    餘地，而伊自106年5月16日與乙○○分居後，仍無工作收入，
    又因糖尿病惡化需經常就醫治療，於107年5月18日之存款剩
    6萬9455元、同年10月8日時存款剩1萬2347元，已難以維持
    生活，故得依民法第1116條之1及第1117條、第1003條之1等
    規定，請求乙○○負擔伊在兩造分居期間（即106年5月16日至
    108年7月11日，下同）之生活費。此外，兩造離婚是因乙○○
    長期對伊施以肢體及精神暴力導致雙方無法共同生活而離婚
    ，故離婚應可歸責於乙○○，伊就離婚則無過失，且因乙○○之
    加害行為，致伊身心受創，無法回復健康，年過半百，難以
    自營生活，故得依民法第1056條第2項規定請求乙○○賠償伊
    非財產上損害100萬元。另伊因離婚致陷於生活困難，且所
    罹糖尿病在婚姻存續期間急速惡化併發眼疾，視力極度模糊
    ，均是肇因於乙○○之行為所致，乙○○自應提供相當之金錢以
    維持伊於離婚後10年內之基本生活需求，故得依民法第1057
    條規定請求乙○○給付贍養費100萬元，並均加付法定遲延利
    息。為此，爰起訴請求乙○○給付分居期間生活費59萬4167元
    、非財產上損害100萬元本息及贍養費100萬元本息等語（甲
    ○○於原審所提離婚訴訟、分居前扶養費、夫妻剩餘財產分配
    差額、返還代墊款請求部分，均已確定）。原審判命乙○○給
    付分居期間生活費11萬6250元、非財產上損害30萬元本息、
    贍養費16萬2000元本息，兩造各自就敗訴部分聲明不服，甲
    ○○並於本院前審追加請求權基礎及於本院更審擴張上訴聲明
    、擴張起訴聲明，均如前述。甲○○於本院更審程序其上訴、
    擴張之訴聲明：㈠原判決關於駁回上訴人後開第二項之訴部
    分，及該部分訴訟費用之裁判均廢棄。㈡乙○○應再給付甲○○1
    78萬3417元（包括分居期間生活費24萬5417元、非財產上損
    害70萬元、贍養費83萬8000元），及自起訴狀繕本送達翌日
    起至清償日止，按週年利率5％計算之利息。㈢（擴張）乙○○
    應給付甲○○68萬元贍養費，及自111年6月8日起至清償日止
    ，按週年利率5％計算之利息（見本院更一卷第259頁）。就
    乙○○之上訴則答辯聲明：乙○○之上訴駁回。　　　
二、乙○○則以：甲○○於106年5月16日藉口說要臺中工作，即離開
    伊住處，搬去臺中居住，兩造分居應歸責於甲○○，甲○○名下
    有財產，無難以維持生活情事，應不得請求伊給付分居期間
    之扶養費；又甲○○對於兩造離婚亦有過失，自不得請求伊給
    付非財產上損害及贍養費等語，資為抗辯。並答辯聲明：甲
    ○○之上訴、擴張及追加之訴均駁回。及於本院上訴聲明：㈠
    原判決關於命乙○○給付分居期間生活費、贍養費、離婚之非
    財產上損害部分，及該訴訟費用之裁判均廢棄。㈡上開廢棄
    部分，甲○○在第一審之訴駁回。
三、查甲○○主張兩造於98年10月30日結婚，於106年5月16日起分
    居，其於107年2月2日以兩造婚姻有民法第1052條第2項規定
    之重大事由，難以維持婚姻為由，向原審訴請裁判離婚獲准
    ，兩造於108年7月11日判決離婚確定乙節，有甲○○家事起訴
    狀（見臺灣臺中地方法院107年度婚字第359號卷〈下稱臺中
    地院婚字卷〉第5至8頁）及原審判決可稽，並為兩造所不爭
    執（見本院更一卷第152至153頁）；堪信為真。惟甲○○主張
    其於兩造分居時起至判決離婚確定日止之期間內，已無法維
    持生活，可請求乙○○給付生活費以每月1萬4000元計算其總
    額為36萬1667元等語，則為乙○○所否認，並以前詞為辯。經
    查：
(一)按民法第1003條之1規定：家庭生活費用，除法律或契約另
    有約定外，由夫妻各依其經濟能力、家事勞動或其他情事分
    擔之。妻有正當理由而與夫分居時，妻之生活費仍屬家庭生
    活費之一部，應依前開規定，定夫妻間之分擔，與法定扶養
    義務尚有不同，此為本件經最高法院所為廢棄理由之法律上
    判斷，依民事訴訟法第478條第4項規定，本院應受其拘束。
    查甲○○就其主張因遭受乙○○之家庭暴力，始在106年5月16日
    自行搬至臺中房地居住乙節，已提出通常保護令、兩造於10
    6年5月20日及21日、同年9月24日之LINE對話內容截圖、甲○
    ○106年8月22日就家庭暴力事件所為警詢筆錄、暫時保護令
    聲請書狀、家庭暴力事件相對人說明單、相對人約制記錄、
    新北市政府警察局三峽分局保護令執行紀錄表及家庭暴力案
    件訪查表、107年6月26日法官訊問筆錄為憑（見原審卷第10
    3至105、283至293、593至607頁）；參佐甲○○指訴乙○○涉嫌
    於106年5月1日至同年月15日間某日，在新北市○○區○○路00
    巷0弄0號5樓住處內，因細故與其發生爭吵，對其恐嚇「要
    餵你巴拉松」、「丟山裡野外放生」之刑事告訴，業經臺灣
    新北地方檢察署檢察官以108年度偵字第21371號聲請簡易判
    決處刑，經原法院以108年度簡字第5555號刑事簡易判決判
    處乙○○拘役40日，如易科罰金，以1000元折算1日，再經原
    法院合議庭以108年度簡上字第1139號刑事判決駁回乙○○之
    上訴確定乙節，有前揭檢察官聲請簡易判決處刑書、刑事判
    決書可稽（見本院更一卷第95至105頁），乙○○對此並不爭
    執（見同上卷第152頁）；併對照甲○○於106年5月20日收到
    乙○○以LINE通訊軟體傳送之「從今天開始，給我機會改變接
    受我」訊息後，已回傳訊息表示「已經給你十年機會了，好
    聚好散吧，這樣我們還是可以當普通朋友」乙情，亦有上開
    兩造不爭執真正之訊息截圖可參（見原審卷第283頁；本院
    更一卷第153頁）。足認甲○○主張：其是因為遭乙○○恐嚇及
    肢體之家庭暴力行為，始與乙○○分居等語，應係實情。準此
    ，甲○○既因不堪受乙○○之家庭暴力行為而無法忍受共同生活
    ，始有別居情形，堪認屬於不能同居之正當理由。其據此而
    主張依民法第1003條之1規定，請求乙○○分擔其在兩造分居
    期間內之生活費等語，應為可取。至乙○○所辯：其於甲○○10
    6年5月16日離開鶯歌前往臺中時，尚不知甲○○有意遺棄，兩
    造對話互動良好且相互關懷，甲○○突然無故離家且拒絕溝通
    ，應非正當之分居事由云云（見本院更一卷第132頁），則
    無足採。
(二)次就乙○○應分擔甲○○在兩造分居期間內之生活費若干，甲○○
    迭於原審、本院前審及更審為不同之主張（即：於原審主張
    以每月2萬3000元計算、於本院前審減縮聲明後主張以每月7
    000元計算，再於本院更審擴張上訴聲明改依每月1萬4000元
    計算），惟均為乙○○所否認。經查：
　⒈甲○○於兩造結婚後之98年12月10日，曾書立系爭預算表，其
    上記載同意給付甲○○生活費每月4500元，而經乙○○在該預算
    表簽名之事實，有系爭預算表可參（見臺中地院婚字卷第21
    頁)，並為兩造所不爭（見本院更一卷第152頁）。觀諸系爭
    預算表內容，列舉甲○○每月需花費之「食（包含早餐、飲料
    、點心、晚餐、豆漿）」、「衣（置裝費，包含衣服、包包
    、鞋子等預備金）」、「行（板橋往返鶯歌之火車票、板橋
    往返捷運忠孝新生站之捷運交通費用、機車油錢、計程車等
    ）」等個人所需生活費，並未包括兩造因結婚同住而通常發
    生之一切家計需要費用（如一般性居家修繕、生活物資、日
    常家用品、水電瓦斯費用等民生支出等開銷），乙○○既在系
    爭預算表簽名，就甲○○所預估之每月生活費8690元，同意於
    每月10日給付4500元給甲○○，堪認兩造於簽立系爭預算表時
    ，業已就乙○○在婚姻中應分擔之甲○○個人生活費數額，預為
    約定。
　⒉乙○○雖抗辯：甲○○婚後第一個月經常威脅要離婚，要求其每
    個月付4500元生活費才同意不離婚，我因此簽名（見原審卷
    第72頁）、系爭預算表是甲○○以情緒勒索方式要求才會簽名
    等語（見本院更一卷第155頁）；甲○○亦陳述：乙○○所說情
    緒勒索並不實在，乙○○在生活費預算表內手寫薪資3萬2000
    元，是他欺騙我，我是到訴訟之後調得他的薪資才發現他欺
    騙我等語在卷（見本院更一卷第155頁）。惟按表意人無欲
    為其意思表示所拘束之意，而為意思表示者，其意思表示不
    因之而無效。但其情形為相對人所明知者，不在此限。因被
    詐欺或被脅迫而為意思表示者，表意人得撤銷其意思表示。
    民法第86條、第92條第1項前段分別定有明文。本件兩造既
    合意簽立系爭預算表，雙方達成協議，由乙○○按月給付甲○○
    生活費4500元，已如前述，乙○○並未舉證證明係受甲○○脅迫
    始簽署上開預算表乙事，縱乙○○當時是因不願離婚始在該預
    算表內簽名，此情亦非甲○○所明知，故乙○○抗辯是因受甲○○
    以離婚要脅始簽名，並無按月給付甲○○4500元生活費意思云
    云，顯不足採。上開預算表約定並未違反法律強制或禁止之
    規定，亦未有背於公共秩序及善良風俗，自仍為有效。此外
    ，系爭預算表為甲○○自行繕打後提出于乙○○簽名者，已如前
    述，顯見該預算表所載甲○○個人用度內容，應係依其主觀自
    由意志所決定，甲○○固主張因乙○○在系爭預算表上寫每月薪
    資3萬2000元，致其受騙始同意乙○○每月僅支付生活費4500
    元云云，惟未提出相當之證據證明乙○○係如何對之實施詐術
    ，本院尚無從證明其係受詐欺而為該預算表之意思表示，況
    甲○○縱因相信乙○○當時所告知每月薪資數額為真而自行提出
    較低之預估生活費約每月8690元，亦僅一方真意保留，實非
    乙○○所可得知，系爭預算表當不因此即為無效，甲○○仍應受
    拘束，要不得僅以本件訴訟事後查得之乙○○實際薪資，高於
    甲○○當時經乙○○告知之月薪數額，即遽為推論系爭預算表所
    約定乙○○每月分攤金額顯然過低而不可採。從而，乙○○就系
    爭預算表同意給付之內容，仍得作為本院判斷其應給付兩造
    分居期間之甲○○生活費數額之認定依據。
　⒊甲○○固主張其於101年間因糖尿病併發視力惡化而無法工作，
    此後即無收入，經濟能力於婚姻關係中因乙○○經濟剝削而消
    耗殆盡；於104年購買臺中房地後，在臺中市生活每月經常
    性支出約3萬3606元，尚不包括乙○○導致其糖尿病急速惡化
    及多重併發症纏身所有疾病之基本醫療及復健費用，更未包
    括甲○○眼疾待手術、椎間盤突出待手術、全口僅剩2根牙齒
    待植牙的龐大費用；且自106年5月16日與乙○○分居後，仍無
    工作收入，難以維持生活，不適用於兩造共同生活期間及甲
    ○○有工作收入時之系爭預算表約定，而有民法第227條之2第
    1項情事變更原則規定之適用，參照主計處統計臺中市106年
    至108年之每人月消費性支出，其得請求提高乙○○每月應給
    付生活費為1萬4000元等語（見本院更一卷第171至176、274
    至281頁）。惟查：
　⑴觀之甲○○所舉乙○○對其經濟剝削事例，或主張101年9月11日
    至同年月15日兩造前往北海道旅遊時，乙○○強迫其刷卡支付
    團費、導遊小費、各人名牌用品、贈送親友紀念品、當地特
    產等費用達14萬9725元、或主張其於105年9月19日至同年12
    月12日間之信用卡帳單1萬2537元及前期帳單1萬5127元，是
    乙○○每週強迫其陪同去吃到飽餐廳用餐及逛大賣場、水族館
    時為乙○○刷卡購物所用、或主張乙○○婚後於98年10月30日至
    106年5月15日，將家庭生活開銷轉嫁其負擔，將其當室友兼
    提款機，強迫其刷卡或現金買單以滿足乙○○各種吃喝玩樂之
    私人慾望、或為乙○○多次單獨造訪汽車展示中心與業務談判
    價格返家後，對其軟硬兼施、重複講述疲勞轟炸、天天用腳
    踝夾其腿部施暴、獅子大開口，欲強迫其一次付清數十萬元
    現金以購買汽車，惟其認為金額太龐大，任乙○○如何軟硬兼
    施爆怒叨念寧死不從，嗣其於104年7月28日後數日向乙○○坦
    承已購買臺中房地後，乙○○方始停止汽車經濟剝削事件、或
    主張100年11月5日至同年月9日兩造至帛琉浮潛，甲○○刷卡
    支出8萬8730元、或主張98年11月1日至105年11月25日，乙○
    ○為滿足個人養魚招財興趣，軟硬兼施強迫其陪同逛水族館
    ，為乙○○買單活體及周邊用品刷卡至少2萬6188元、或主張1
    02年11月15日至同年月20日兩造至新加坡及馬來西亞旅遊期
    間，由其刷卡支出9萬8665元、或主張103年11月26日至103
    年12月1日至日本合掌村立山時，其刷卡支出6萬4273元、或
    主張於101年9月30日至104年9月10日為乙○○支出金錢購買男
    鞋、美國Playboy60週年亞洲限定款5吋智慧型手機、三星智
    慧型手機、貔貅玉佩項鍊、華陀扶元堂人蔘飲健康食品給乙
    ○○個人使用、或主張105年12月17日在大潤發桃園八德店，
    乙○○拼命在購物車內放他喜歡吃的食材或個人使用物品消費
    並強迫甲○○刷卡買單、或主張於100年3月19日至101年10月2
    7日吃7次「淳琳日式燒肉（吃到飽）」、101年12月22日至1
    04年10月4日吃4次「小蒙牛頂級火鍋（吃到飽）」、於102
    年2月12日至105年4月17日吃3次「淳琳日式燒肉（吃到飽）
    」等節（見本院家上卷二第99至104頁，本院重上更一卷第2
    07至209、216至222、307至315頁），核均為兩造在婚姻中
    尚未分居之前所發生之金錢支出。審酌甲○○曾拒絕乙○○要求
    代付購車款之大額支出，顯見其對自己金錢之運用仍具自由
    決定意志，併依甲○○在婚姻中仍應依其經濟能力分擔家庭生
    活費用之情，可知甲○○前所稱金錢之支出，雖非關於兩造結
    婚後同住期間之水電瓦斯網路通信等民生消費性支出，亦無
    法完全排除係甲○○分擔家庭生活費用或當時係同意為乙○○支
    付相關費用之結果；且依甲○○於本院所述：兩造簽署系爭預
    算表時，其住在乙○○名下房屋內，乙○○允諾給付家庭生活費
    用所有開銷後，另額外補貼其每月4500元生活費，故系爭預
    算表並無兩造使用房地之稅費、水電瓦斯費、網路費、電話
    費、第四台等生活開銷費用等語（見本院更一卷第172頁）
    ，未據乙○○為反對之陳述，堪認乙○○實際上亦有另依其經濟
    能力分擔兩造婚姻中所發生其餘家庭生活費用（如水電瓦斯
    通信網路等民生消費項目）之情形。縱乙○○事後有未依系爭
    預算表約定內容履行之情事，且在婚姻中曾由甲○○為其支付
    旅遊、送禮、大賣場購物、餐飲、個人用品等若干金錢情形
    ，亦不得逕認乙○○在婚姻中均未曾分擔家計而有就甲○○之金
    錢花用無度之情。另觀諸乙○○在兩造分居後傳送訊息向甲○○
    道歉、保證「不會再花甲○○的錢」、「對不起，我錯了，讓
    我養你，照顧你」、「花你的錢，是我的錯」、「請原諒我
    的錯誤觀念及行為，我不會再拗你花你自己的錢了，我錯了
    ，我會花自己錢買東西的…」乙情，固據甲○○提出乙○○不爭
    執真正之LINE訊息截圖為證（見原審卷一第283、285、295
    頁），上開證據雖可證明乙○○自承在兩造分居之前曾花用甲
    ○○之金錢，且事後為挽回婚姻而對甲○○承諾不再犯之事實。
    然依其訊息文義，尚無從證明乙○○已自認其當時花用甲○○金
    錢之行為係構成對甲○○「經濟剝削」，而甲○○所提其他證據
    亦不足證明其於兩造分居前在婚姻中支出之金錢，均是遭受
    乙○○以強暴、脅迫、壓榨、搜刮等行為壓制其主觀意志或剝
    奪其自由決定權利所導致，應認甲○○主張乙○○在婚姻中對其
    為經濟剝削導致金錢遭花用殆盡云云，尚屬不能證明。故甲
    ○○所述：其經濟能力於婚姻關係中因乙○○經濟剝削消耗殆盡
    ，更應由乙○○負擔較高之分擔比例云云，亦非可取。
　⑵至甲○○所提出其罹患糖尿病、蟹足腫、牙周炎等疾病之診斷
    證明書及醫療費用收據（見原審卷第109至143頁），雖可證
    明其於分居期間內仍有為治療上開疾病而持續支出醫療費用
    之需求。然依前開診斷證明書內容，可知甲○○在兩造結婚前
    之93年11月19日即診斷出糖尿病控制不良、96年9月16日因
    右背部皮膚病灶經診斷為「蟹足腫」病症而就診並接受手術
    切除、於96年1月17日因全口慢性牙周炎求診而於同年2月間
    接受3次牙根整手術，於同年4月30日接受左上第二側門齒至
    右上第二側門齒牙周翻瓣手術，於同年5月7日拆線（見原審
    卷第109至111頁）；即甲○○在兩造結婚之前即已罹患上開疾
    病而陸續至門診就醫、住院治療、實施手術治療，自可預見
    於結婚後仍有繼續就醫並支出醫療費用之可能。且甲○○於10
    1年起無法工作而無工作收入，尚有前述其所稱乙○○經濟剝
    削之分擔家庭生活費用情事，甚至甲○○陳述其於104年間以
    婚前購買之板橋房地出售價金換購臺中房地乙情（見原審卷
    第72、521至522頁），亦經乙○○表示：甲○○買臺中房子的錢
    ，部分是從股票來的，股票是婚姻中陸續買的，故主張臺中
    房子有以婚後財產去買等語在卷（見原審卷第521頁），亦
    徵甲○○於104年間購買臺中房地後，亦自行負擔房貸費用並
    於兩造分居後，直接遷入臺中房地居住。可明兩造分居前後
    ，除乙○○依系爭預算表按月負擔甲○○自行計算之食衣住生活
    費外，其餘甲○○就己身生活費之負擔則無異狀，參以甲○○確
    無工作而無工作收入，欠缺乙○○按月應給付之4500元，非無
    可能有不能維持生活情形，是不論依民法第1003條之1、第1
    116條之1、第1117條規定，甲○○均得向乙○○請求分居後按月
    生活費4500元；至甲○○於分居前後有關居住、醫療費用由其
    自行負擔並無不同，其據此主張系爭預算表有情事變更原則
    之適用，要不足取。故甲○○於本院再主張：於104年購買臺
    中房地後之每月經常性支出約3萬3606元，尚需支付龐大醫
    療費用，其請求每月1萬4000元已較實際需求少極多，如何
    僅仰賴每月4500元維生，至少應為每月1萬4000元云云（見
    本院更一卷第174、277、279至280頁），應無可取。
　⒋綜上，甲○○與乙○○分居係有正當理由，且其於分居期間之生
    活費，尚屬家庭生活費一部，此經本院認定如前開貳、三、
    ㈠所述，是斟酌乙○○在兩造婚姻存續中本負有依系爭預算表
    約定給付甲○○每月生活費4500元之義務，爰認甲○○依民法第
    1003條之1、第1116條之1、第1117條規定請求乙○○應自106
    年5月16日起給付分居期間生活費，參考系爭預算表內容定
    為每月4500元，計算至108年7月11日為止共計11萬6250元（
    計算式：4500×25年+4500×25/30＝116,250）部分，尚屬正當
    ；其逾此範圍之主張，則無足採。　
四、次按夫妻之一方，因判決離婚而受有損害者，得向有過失之
    他方，請求賠償。前項情形，雖非財產上之損害，受害人亦
    得請求賠償相當之金額。但以受害人無過失者為限；夫妻無
    過失之一方，因判決離婚而陷於生活困難者，他方縱無過失
    ，亦應給與相當之贍養費，為民法第1056條第1、2項、第10
    57條所明定。甲○○主張其因兩造離婚受有精神上痛苦，且因
    判決離婚而陷於生活困難，得依前開規定請求乙○○給付慰撫
    金及贍養費云云，為乙○○所否認。經查：
(一)按確定判決之既判力，固以訴訟標的經表現於主文判斷事項
    為限，判決理由並無既判力，但法院於判決理由中，就訴訟
    標的以外，當事人主張之重要爭點，本於當事人辯論之結果
    已為判斷時，對此重要爭點所為之判斷，除有顯然違背法令
    ，或當事人已提出新訴訟資料，足以推翻原判斷之情形外，
    應解為在同一當事人就該已經法院判斷之重要爭點，不得作
    相反之主張或判斷，始符民事訴訟上誠信原則（最高法院92
    年度台上字第315號判決、96年度台上字第307號判決要旨參
    照）。而甲○○於原審主張兩造感情不睦，其受乙○○實施家庭
    暴力行為，故於106年5月16日搬至臺中居住，而與乙○○分居
    ，其已取得臺中地院所核發通常保護令，且乙○○在兩造分居
    之前，有以LINE通訊軟體留言向其表示「還不睡覺，要上課
    的哈賣一齒」、「笨肥鼠、呆子，早點睡覺，不要熬夜，病
    人肥鼠」、「何時要回家，呆呆的肥鼠」、「吃飯了嗎？肥
    肥的」、「越來越肥，小心三高」、「肥肥的老鼠，回家吧
    」、「肥鼠，妳自己不要太機車」、「我不會在碎碎念妳了
    ，也不會在對妳動手捏妳了，更不會拗妳買東西、加油花錢
    ，這裡是妳自己的家，回來我身邊，好嗎」、「請原諒我的
    錯誤觀念及行為，我不會在拗妳花妳自己的錢了，我錯了，
    我會花自己錢買東西的，絕不會再用妳的錢了」、「對不起
    ，我錯了，請原諒我的無知，情緒失控造成妳的壓力」、「
    也不會亂開玩笑，碎碎念情緒失控的大聲斥責」、「對不起
    妳自己，我曾經失去理智動手打妳自己」、「造成妳自己的
    受傷了，內心深處，我真的快要發瘋了，快要喪失理智了」
    、「花妳的錢，是我的錯」、「（甲○○先表示：打我，罵我
    ，給臉色，趕我出去，趕我下車，趕我回房間，放巴拉松，
    丟淡水河出海口，丟山裡放生，拿枕頭打我頭，拿小刀想刺
    我，大熱開暖氣，我有多痛苦多害怕，為了面子還不敢跟別
    人說）對不起」、「（甲○○先表示：重新被你拿刀想刺我？
    拿筷子想刺我？說要給我吃巴拉松？）不會了」之情形，並
    提出上開保護令及兩造間LINE對話訊息為證（見原審卷第10
    3至105頁原證2號、第151至216頁原證7號、第283至297頁原
    證16至18號、第563至583頁原證24至25號），且經乙○○於原
    審表示同意由法院裁判離婚（見原審卷第801頁）。原審於
    調查證據後，認定兩造婚姻中相處不睦，乙○○動輒言語侮辱
    甲○○或對甲○○施以肢體暴力及恫嚇，致甲○○難以忍受而離開
    ，兩造分居長達2年，均表示無意維持婚姻，認兩造徒有夫
    妻之名而無夫妻之實，兩造感情淡漠且破綻重大，兩造主觀
    上均無維持婚姻的意願，客觀上亦喪失夫妻感情基礎，且認
    定乙○○於婚姻中對甲○○施暴，造成婚姻破裂，亦致甲○○受有
    身體及精神痛苦，乙○○自有過失，甲○○係無過失之一方，而
    認甲○○依民法第1052條第2項規定訴請裁判離婚為有理由（
    見本院更一卷第28至30、34、35頁），堪認甲○○就離婚應無
    過失可言。乙○○就此並未上訴，已告確定。茲原審就甲○○ 
    所提離婚訴訟，針對兩造對婚姻破綻之發生是否具可歸責性
    、有責程度等重要爭點，已本於兩造辯論之結果而為判斷，
    核無顯然違背法令之情，乙○○於本院更審程序雖抗辯自己對
    離婚並無過失，就算有過失，也是因為兩造對婚姻都不進行
    任何溝通，甲○○在沒有告知其的情形下，以工作為由離開兩
    造同居地，又突然提起各個訴訟，都沒有給雙方坐下來好好
    談的機會，才是婚姻破裂的最大原因等語（見本院更一卷第
    117頁），惟未提出足以推翻原判斷之新訴訟資料，甲○○亦
    於本院主張原審判決理由就其對離婚無過失之認定，應有爭
    點效之適用等語（見本院更一卷第282至284頁），揆諸前開
    說明，本院即不得為相反之判斷。
(二)就甲○○請求乙○○給付非財產上損害部分：
　⒈按夫妻之一方，因判決離婚而受有損害者，得向有過失之他
    方，請求賠償。前項情形，雖非財產上之損害，受害人亦得
    請求賠償相當之金額。但以受害人無過失者為限，民法第10
    56條第1、2項定有明文。審酌兩造於婚姻中相處不睦，乙○○
    動輒言語侮辱甲○○或對甲○○施以肢體暴力及恫嚇，致甲○○難
    以忍受而離開，與乙○○分居，甲○○遂起訴請求裁判離婚，迄
    原審判決兩造離婚確定時止，兩造婚姻期間存續約10年，乃
    乙○○在婚姻中對甲○○施暴，造成婚姻破裂，致甲○○精神上痛
    苦，因此受有非財產上損害，乙○○係有過失之一方；併斟酌
    甲○○本身罹患糖尿病，現無工作，名下僅有臺中房地賴以居
    住，乙○○名下則有房地1戶、汽車1輛及固定薪資收入等情，
    有兩造之財產所得調件明細表及乙○○98年10月至108年8月每
    月薪資總額明細可參(見原審卷第689至694頁；本院家上卷
    一第163至169、189至195頁)等一切情狀，本院認甲○○得請
    求之非財產上損害賠償以30萬元為適當。 
　⒉至甲○○主張其在婚姻中遭乙○○經濟剝削之事實，既屬不能證明，業如前述；又其所述：婚後乙○○飲食完全未替其考量，經常要求食用糖尿病紅燈食物，導致糖尿病急速惡化併發症及多項疾病，無法工作等語（見本院更一卷第83、183頁），係以兩造間LINE對話紀錄及乙○○母親為其準備之便當照片、糖尿病飲食衛教單張為證（見原審卷第563至575頁；本院家上卷二第231頁），依上開對話紀錄及便當照片，僅可證明乙○○在兩造婚姻中找甲○○共餐及由母親為甲○○準備便當時之烹調方式，係不符合甲○○所稱糖尿病飲食衛教單張之指引內容，而不適合甲○○食用，雖向乙○○反應仍未改善，反遭指責挑食之情形，尚無從逕認乙○○此部分所為，已直接導致甲○○原罹患之糖尿病、視力、牙周病等疾病急速惡化，難認具有相當因果關係，尚不能認為乙○○主觀上具有使甲○○病情惡化之故意，其客觀上行為亦無從認定係迫使甲○○病情加重。從而，甲○○主張：乙○○對其經濟剝削、對其飲食照料不配合或不合乎糖尿病飲食衛教指引，導致其金錢被乙○○花用殆盡、糖尿病症狀惡化及併發疾眼疾等多重疾病，無法工作，致精神上痛苦，乙○○就非財產上損害賠償金額應為100萬元云云（見本院更一卷第183至184頁），亦屬無據
(三)就甲○○請求乙○○給付贍養費部分：
　⒈按夫妻無過失之一方，因判決離婚而陷於生活困難者，他方
    縱無過失，亦應給與相當之贍養費，民法第1057條亦有明文
    。又按民法第1057條所定之贍養費，固為填補婚姻上生活保
    持請求權之喪失而設，其非賠償請求權性質，乃基於權利人
    生活上之需要，為求道義上公平，使於婚姻關係消滅後，事
    後發生效力之一種給付，有扶養請求權之意味。惟其性質上
    僅係扶養失婚者於合理年限內，至其覓得工作機會及取得經
    濟獨立為止之生活保持狀態，而非屬扶養其終身之義務，其
    給與之額數，並應斟酌權利人之身分、年齡、自營生計之能
    力與生活程度及義務人之財力如何而定（最高法院96年度台
    上字第1573號判決意旨參照）。
　⒉查兩造經裁判離婚之原因，係可歸責於乙○○，甲○○為無過失
    之一方，甲○○為61年5月出生之人，於判決離婚確定時，已
    逾47歲（參臺中地院婚字卷第40頁戶籍謄本），且長年罹患
    糖尿病及併發眼疾，視力急速退化，需持續接受治療，其自
    陳於101年間因糖尿病併發視力惡化而無法工作，此後即無
    收入，及於104年購買臺中房地後，每月經常性支出約3萬36
    06元，嗣與乙○○分居並遷居臺中後，上開每月經常性支出仍
    繼續支付，尚不包括其糖尿病急速惡化及多重併發症纏身之
    基本醫療及復健費用、罹眼疾及椎間盤突出等疾病尚待手術
    、尚待支出植牙費用等語（見本院更一卷第274至281頁）、
    於判決離婚確定後，乙○○無庸再按月給付生活費，併斟酌乙
    ○○於107年間實領每月平均薪資約為6萬248元，名下有房地1
    筆、汽車1輛，107年度財產總額為161萬餘元，此有乙○○任
    職之英屬維京群島商太古可口可樂股份有限公司108年8月20
    日函所附乙○○薪資明細、稅務電子閘門財產所得調件明細可
    參(見本院家上卷一第195、167至168頁)，其經濟能力尚優
    於甲○○等一切情狀，顯見乙○○之經濟能力尚優於甲○○，如使
    甲○○於離婚確定後瞬即短少該每月4500元之生活費收入，亦
    非適宜，爰認乙○○仍應按月給付甲○○4500元共3年計16萬200
    0元之贍養費為當，以部分填補甲○○於判決離婚後之生活所
    需。至甲○○逾此範圍之贍養費請求，則屬無據。　　
(四)從而，甲○○請求乙○○給付非財產上損害及贍養費計46萬2000
    元(計算式：300,000＋162,000＝462,000）本息部分，為有理
    由；逾此部分之請求（含在本院更審程序擴張請求贍養費68
    萬元本息部分），為無理由，不應准許。
五、綜上所述，甲○○依民法第1003條之1第1項、第1116條之1、
    第1117條規定請求乙○○給付分居期間生活費11萬6250元，及
    依民法第1056條之1第2項、第1057條規定請求乙○○給付非財
    產上損害30萬元本息及贍養費16萬2000元本息部分，為有理
    由，應予准許；其逾此部分之請求，為無理由，不應准許。
    原審就上開應准許部分，為乙○○敗訴之判決，並無不當，乙
    ○○上訴意旨指摘原判決此部分不當，求予廢棄改判，為無理
    由，應駁回其上訴。原審就上開不應准許部分，為甲○○敗訴
    之判決，亦無不合，甲○○上訴意旨指摘原判決此部分不當，
    求予廢棄改判，為無理由，亦應駁回其上訴。另甲○○於本院
    更審擴張請求乙○○給付贍養費68萬元本息及就上訴聲明再給
    付分居扶養費5萬4783元加付法定遲延利息部分，為無理由
    ，應予駁回。至原審判決主文第2項命乙○○給付分居期間生
    活費總額已經兩造於本院具體特定為11萬6250元（見本院更
    一卷第259頁），為茲明確，且未影響聲明之同一性及一審
    判決之實質結果，爰於主文第3項予以更正，併予敘明。
六、本件事證已臻明確，兩造其餘之攻擊或防禦方法及所用之證
    據，經本院斟酌後，認為均不足以影響本判決之結果，爰不
    逐一論列，附此敘明。
參、據上論結，本件甲○○之上訴、追加、擴張之訴均為無理由，
    乙○○之上訴為無理由，爰判決如主文。
中　　華　　民　　國　　111 　年　　7 　　月　　19　　日
　　　　　　　　　家事法庭
                      審判長法  官  李媛媛
　　　　　　　　　　　      法  官  賴秀蘭
                            法  官  胡芷瑜
正本係照原本作成。
甲○○如不服本判決，應於收受送達後20日內向本院提出上訴書狀
，其未表明上訴理由者，應於提出上訴後20日內向本院補提理由
書狀（均須按他造當事人之人數附繕本）上訴時應提出委任律師
或具有律師資格之人之委任狀；委任有律師資格者，另應附具律
師資格證書及釋明委任人與受任人有民事訴訟法第466 條之1第1
項但書或第2項所定關係之釋明文書影本。
中　　華　　民　　國　　111 　年　　7 　　月　　19　　日

                            書記官  莊智凱